【裁判字號】    96,訴,2788
【裁判日期】    970527
【裁判案由】    損害賠償等
【裁判全文】
臺灣臺中地方法院民事判決  96年度訴字第2788號
原      告  甲○○
訴訟代理人  常照倫律師
複代理人    蘇若龍律師
            莊惠祺律師
被      告  丁○○
            丙○○
            悅豪汽車旅館有限公司
法定代理人  戊○○
共      同
訴訟代理人  周進文律師
上列當事人間返還股權等事件，本院於民國97年5月13日言詞辯
論終結，判決如下：
    主      文
原告之訴及假執行之聲請均駁回。
訴訟費用由原告負擔。
    事實及理由
一、原告主張：原告與被告丁○○原為夫妻關係，被告丙○○則
    為被告丁○○之胞妹。於民國94年底，被告丁○○與原告間
    之夫妻感情生變，被告丁○○為報復原告，即夥同其胞妹丙○○共同為以下之侵權行為：
(一)原告本為被告悅豪汽車旅館有限公司（下稱悅豪公司）之董
    事，並有出資額新台幣（下同）500,000之股權，被告丁○○竟於原告任職被告悅豪公司董事期間，撰具「悅豪汽車旅
    館有限公司股東同意書」，並偽造原告之簽名，向其他股東
    虛偽表示原告同意將系爭出資額之股權轉讓於被告丁○○承
    受，使各股東均簽名於系爭同意書後，再自行於系爭同意書
    上填載「改選丁○○為董事，對外代表公司」等不實文字，
    交由不知情之會計師王常捷於95年3月14日持向經濟部中部
    辦公室辦理公司變更登記，使經濟部中部辦公室登載於其職
    務上所掌管之有限公司變更登記事項卡等文書，致生損害於
    原告，且被告丙○○明知被告丁○○係以上開不法之方式取
    得原告於被告悅豪公司之股權，仍與被告丁○○基於通謀虛
    偽意思表示，自被告丁○○處受讓上開不法取得之股權，以
    阻撓原告之追償，是被告丁○○與被告丙○○間就系爭出資
    額所為之移轉登記，依民法第87條之規定為無效，原告自得
    本於民法第184條第1項及第213條第1項之規定，請求確認系
    爭出資額轉讓之法律關係不存在。又悅豪公司現股權登記名
    義人為被告丙○○，而被告悅豪公司則為變更登記之申請人
    ，爰請求被告丙○○及被告悅豪公司共同辦理塗銷系爭不實
    之出資額轉讓登記，並將系爭出資額返還予原告。再者，被
    告悅豪公司每月應有發放盈餘給各股東，惟系爭出資額遭被
    告丁○○與被告丙○○不法移轉後，原告即無法領得盈餘分
    配，爰依民法第184條及第185條、民事訴訟法第244條第4項
    之規定，在被告丁○○、被告丙○○、被告悅豪公司為盈餘
    計算之報告前，暫以每月100,000元為計算，請求被告丁○○及被告丙○○共同連帶賠償原告自95年3月起至起訴日止
    之損害190萬元。另被告所提兩造的94年9月22日悔過書及協
    議書經內政部警政署刑事警察局鑑定筆跡，均與被告之筆跡
    不相符，益徵被告丁○○確有偽造原告之筆跡，並用於多份
    不同文件上，至於系爭同意書上原告之簽名經鑑定與原告97
    年1月2日、97年1月15日當庭親簽筆跡相符部分，因被告丁○○常偽造原告筆跡，技術頗佳，該鑑定失真，況若離婚協
    議書、協議書及系爭同意書等均為原告所簽，等於把原告自
    己全部資產都給被告丁○○，顯然違反經驗法則。
(二)原告於91年1月8日向英國保誠人壽保險股份有限公司（下稱
    保誠人壽）投保「保誠活躍人生保險」，保險額度6,480,00
    0元，保單號碼為00000000號。又原告未曾向保誠人壽辦理
    終止契約，更未曾委託他人辦理，卻於94年11月23日接獲保
    誠人壽通知「有關您申請辦理的契約終止作業，業已辦理完
    成，特此通知。」之函，經向保誠人壽查詢結果，始知乃該
    公司業務員即被告丙○○持原告之契約終止申請書、國民身
    分證影本與玉山銀行存摺影本辦理，此顯係被告丁○○及丙○○基於共同犯意聯絡，由被告丁○○提供原告之國民身分
    證及存摺影本予被告丙○○後，再由被告丁○○於系爭保險
    契約終止申請書上偽造原告之簽名，交由被告丙○○持向保
    誠人壽申請終止契約，致使不知情之保誠人壽陷於錯誤，認
    為原告有終止契約之意思表示，而終止系爭保險，並退回保
    單殘餘價值117,304元，待上開款項入款於玉山銀行之帳戶
    後，被告丁○○隨即提領一空。是被告丁○○與被告丙○○
    應依民法第185條之規定，負連帶損害賠償責任，即以系爭
    保險契約解除後所得領取之保單價值117,304元為原告之損
    害，請求被告負連帶賠償責任。並聲明：(一)請求確認被告丁○○與原告間就悅豪公司於95年3月10日之出資額500,000元
    之轉讓法律關係不存在；(二)被告丙○○應將悅豪公司之股東
    名簿及公司登記表中，登記被告丙○○所有之悅豪公司出資
    額500,000元之股權變更登記為原告所有；(三)被告丙○○與
    被告悅豪公司應向主管機關將前項500,000股權轉讓登記塗
    銷，將該500,000元之股權回覆變更登記為原告所有；(四)被
    告丁○○及丙○○應連帶給付原告2,017,304元，及暨起訴
    狀繕本送達翌日止至清償日起，按週年利率5%計算之利息；
    (五)如受有利判決，願供擔保請准宣告假執行。
二、被告抗辯：因被告丁○○與原告感情不睦，雙方於93年2月2
    日簽立離婚協議書，依系爭離婚協議書第2條約定，雙方婚
    後所投資事業，原告應辦理移轉登記予被告丁○○或被告丁○○所指定之第三人名下，該所謂應辦理移轉登記之標的即
    包含本件登記於原告名下之系爭股權；且系爭離婚協議書第
    4條亦約定，原告於保誠人壽之保險契約，應辦理解約，解
    約金則歸被告丁○○取得。嗣後因原告與第三人通姦，為此
    原告復於94年9月22日書立悔過書及協議書予被告丁○○，
    並於協議書第2條重申雙方一切財產歸被告丁○○所有，並
    於第5條約定原告所有慶豐銀行、玉山銀行、華僑銀行之帳
    戶，不得私自使用（因上開帳戶係由原告提供予被告丁○○
    使用，該帳戶內款項為被告丁○○使用）。是為履行上開離
    婚協議書及協議書之內容，原告乃於95年間書立系爭同意書
    予被告丁○○，用以辦理系爭股權轉讓登記，及移轉系爭出
    資額予第三人即被告丙○○，自不得請求系爭出資額所得受
    之盈餘分派。嗣原告又於94年9月29日傳真紙條予被告悅豪
    公司相關人員，表示其已非公司人員，相關事宜由被告丁○○處理；復於94年10月26日傳真信件予被告丁○○，要求被
    告丁○○儘快辦理系爭股權轉讓登記事宜，凡此可稽，原告
    與被告間確實有轉讓系爭股權之合意，則原告空言主張系爭
    同意書係被告等人偽造云云，容有不實。再者，依系爭離婚
    協議書及協議書之約定，原告確有授權被告丁○○解除保誠
    人壽之保險契約，解約金則歸被告丁○○取得，且原告所有
    玉山銀行本係原告提供予被告丁○○使用者，該帳戶內款項
    即為被告丁○○所有，再縱原告主張為真實，保險契約尚未
    終止，原告仍可行使保險契約相關權利，其請求亦無理由等
    語。並聲明：(一)原告之訴駁回；(二)如受不利判決，願供擔保
    ，請宣告准免假執行。
三、兩造不爭執之事實：
(一)兩造間於96年10月11日經本院以96年度婚字第289號判決離
    婚。
(二)兩造於93年2月2日簽訂「離婚協議書」，其第2條約定之內
    容為「甲乙雙方二人婚後共同投資事業，甲方（即原告）出
    名（記名）部分，甲方應於離婚登記后三個月內辦理移轉登
    記予乙方（即被告丁○○）或乙方指定第三人名義完畢。」
    第4條約定之內容為「甲方於英國保誠人壽股份有限公司之
    薪資歸屬乙方所有；另甲方於保誠人壽投保之保險契約部份
    ，應由甲方協同乙方辦理續約手續，其解約金亦歸屬乙方所
    有，甲方不得異議。」第5條約定之內容為「甲方目前以其
    名義開立下開之銀行帳戶慶豐銀行台中分行（關於甲方保誠
    人壽薪資帳戶）；華僑銀行台中分行（關於甲乙雙方二人共
    同投資事業帳戶）其存款簿和印鑑章應於本約簽訂當日交付
    乙方，甲方亦應協同乙方辦理帳戶存款金額結清點交予乙方
    相關適宜。」
(三)兩造於94年9月22日另簽立「協議書」。
(四)原告於91年1月8日向保誠人壽投保「保誠活躍人生保險」保
    額548萬元、保單號碼為00000000號，系爭保險於94年11月
    間業已終止。
四、得心證之理由：
    本件兩造厥有爭執者為原告得否確認被告丁○○與原告就被
    告悅豪公司於95年3月10日之出資額50萬元之轉讓法律關係
    不存在？被告丁○○與被告丙○○就系爭出資額之轉讓是否
    通謀而為虛偽意思表示？原告得否請求將系爭出資額變更登
    記為原告所有？原告可否就系爭出資額所得受之盈餘分派向
    被告丁○○與被告丙○○請求連帶返還？及原告可否就系爭
    保險之保單價值向被告丁○○與被告丙○○請求連帶返還？
    經查：
(一)有關出資額轉讓部分：
１、按確認法律關係之訴，非原告有即受確認判決之法律上利益
    者，不得提起之，民事訴訟法第247條第1項定有明文。而所
    謂即受確認判決之法律上利益，係指法律關係之存否不明確
    ，原告主觀上認其在法律上之地位有不安之狀態存在，且此
    種不安之狀態，能以確認判決將之除去者而言，若縱經法院
    判決確認，亦不能除去其不安之狀態者，即難認有即受確認
    判決之法律上利益，最高法院著有52年台上字第1240號判例
    意旨足資參照。本件原告起訴主張被告丁○○偽造原告之簽
    名，撰具系爭同意書，持以辦理系爭股權轉讓予被告丁○○
    等情，惟為被告所否認，則原告與被告丁○○間就系爭股權
    轉讓關係是否存在，無法明確，原告在私法上之地位即有受
    侵害之危險，揆諸上開說明，原告自有提起確認系爭股權轉
    讓關係不存在之訴訟，以排除此項危險之必要，亦即有即受
    此項確認判決之法律上利益，核與民事訴訟法第247條之規
    定並無不符，合先敘明。
２、次按雖因故意或過失，不法侵害他人之權利者，負損害賠償
    責任，民法第184條第1項固有明文。惟按當事人主張有利於
    己之事實者，就其事實有舉證之責任，民事訴訟法第277 條
    前段亦有明文；再侵權行為所發生之損害賠償請求權，以有
    故意或過失不法侵害他人權利為其成立要件，若其行為並無
    故意或過失，即無賠償之可言；又過失之有無，應以是否怠
    於善良管理人之注意為斷者，苟非怠於此種注意，即不得謂
    之有過失；又損害賠償之債，以有損害之發生及有責任原因
    之事實，並二者之間有相當因果關係為其成立要件，最高法
    院亦著有54年台上字第1523號、19年上字第2746號、30年度
    上字第18號判例意旨足資參照。故原告主張侵權行為損害賠
    償責任者，即應就原告有損害之發生及被告有責任原因之事
    實，並二者之間有相當因果關係負其舉證之責任。又所謂相
    當因果關係，係指依經驗法則，綜合行為當時所存在之一切
    事實，為客觀之事後審查，認為在一般情形上，有此環境，
    有此行為之同一條件，均發生同一之結果者，則該條件即為
    發生結果之相當條件，行為與結果即有相當之因果關係。反
    之，若在一般情形上，有此同一條件存在，而依客觀之審查
    ，認為不必皆發生此結果者，則該條件與結果並不相當，不
    過為偶然之事實而已，其行為與結果間即無相當因果關係。
    原告固主張：被告丁○○於原告任職被告悅豪公司董事期間
    ，撰具「悅豪汽車旅館有限公司股東同意書」，並偽造原告
    之簽名於上云云，並據其提出公司變更登記表及同意書為證
    。惟依原告所提出之上開公司變更登記表及同意書所示，僅
    能認系爭股權業經轉讓，並不足認上開同意書即為被告丁○○所偽簽。是原告既未另舉證以實其說，已難認其此部分之
    主張為真實。再被告抗辯：因被告丁○○與原告感情不睦，
    雙方於93年2月2日簽立離婚協議書，依系爭離婚協議書第2
    條約定，雙方婚後所投資事業，原告應辦理移轉登記予被告
    丁○○或被告丁○○所指定之第三人名下，該所謂應辦理移
    轉登記之標的即包含本件登記於原告名下之系爭股權，嗣後
    因原告與第三人通姦，為此原告復於94年9月22日書立悔過
    書及協議書予被告丁○○，並於協議書第2條重申雙方一切
    財產歸被告丁○○所有，並於第5條約定原告所有慶豐銀行
    、玉山銀行、華僑銀行之帳戶，不得私自使用。為履行上開
    離婚協議書及協議書之內容，原告乃於95年間書立系爭同意
    書予被告丁○○，用以辦理系爭股權轉讓登記，及移轉系爭
    出資額等情，業據其提出本院96年度婚字第289號民事判決
    、離婚協議書、悅豪汽車旅館投資契約書、悔過書、協議書
    、傳真及同意書為證，並為兩造對：兩造於93年2月2日簽訂
    「離婚協議書」，其第2條約定之內容為「甲乙雙方二人婚
    後共同投資事業，甲方（即原告）出名（記名）部分，甲方
    應於離婚登記后三個月內辦理移轉登記予乙方（即被告丁○○）或乙方指定第三人名義完畢。」；兩造於94年9月22日
    另簽立「協議書」等情所不爭執，再經證人即悅豪公司會計
    乙○○於臺灣臺中地方法院檢察署95年度偵字第26987號偽
    造文書案件96年5月7日偵查中結證：甲○○、丁○○有在辦
    公室談過離婚及轉讓悅豪公司股權給丁○○的事情，我是在
    悅豪公司辦公室，看到丁○○拿現場打好字列印出來的系爭
    同意書給甲○○，甲○○坐在辦公桌的位置上在系爭同意書
    上簽名，兩人並未就此發生爭執等語明確，有該日筆錄附於
    該偵查卷內可佐，又經本院將系爭同意書與原告當庭簽名筆
    跡、原告親自簽立之悅萊汽車旅館投資契約書及合夥投資契
    約書等文件，囑託內政部警政署刑事警察局（下稱刑事警察
    局）鑑定結果，認為系爭同意書原告簽名筆跡與原告當庭簽
    名筆跡、原告所簽悅萊汽車旅館投資契約書、合夥投資契約
    書上原告簽名筆跡均相符，亦有該局97年3月28日刑鑑字第
    0970036730號鑑定書存卷可查。是系爭同意書上關於原告「
    甲○○」之簽名，為原告本人所親筆書寫無誤。至於原告另
    主張前開內政部警政署刑事警察局所為鑑定失真云云，惟根
    據前開內政部警政署刑事警察局鑑定書所示，其鑑定方法乃
    採用放大檢視及特徵比對法，並就「吳」、「平」、「南」
    三字遂一檢視比對，而始獲得筆跡相符之結果，故其鑑定方
    法及結果，乃客觀可採，而原告逕以被告丁○○曾承認會幫
    原告簽名，且與原告之簽名相似為由，主觀認為前開內政部
    警政署刑事警察局鑑定結果失真，不足採信。原告雖又主張
    系爭協議書及悔過書上所簽立之「甲○○」3字與原告之筆
    跡不相符，且若系爭離婚協議書及協議書均為原告所簽，原
    告即將自己全部資產都給被告丁○○，顯然違反經驗法則云
    云，並據其提出刑事警察局96年6月7日刑鑑字第0960083173
    號鑑定書附卷可按。而雖上開協議書及悔過書與原告親簽之
    委任狀經送鑑定結果，其上「甲○○」之筆跡不相符，固亦
    有原告提出之刑事警察局96年6月7日刑鑑字第0960083173號
    鑑定書在卷可佐。惟系爭離婚協議書上原告簽名筆跡與原告
    當庭簽名筆跡、原告親自簽立之悅萊汽車旅館投資契約書及
    合夥投資契約書上原告簽名筆跡均相符，亦有上開刑事警察
    局97年3月28日刑鑑字第0970036730號鑑定書可證，且原告
    本人於95年度偵字第26987號偽造文書等案件96年5月7日偵
    查中亦陳述：離婚協議書是我跟丁○○一同簽立的；悔過書
    是我簽的，協議書是我簽名的等語，另系爭離婚協議書、悔
    過書、協議書簽訂時，兩造均在場，分別據證人丙○○、蕭
    仁偉、乙○○、吳尚錫證述屬實，亦有上開96年度婚字第28
    9號離婚事件判決可憑，是上開離婚協議書乃原告親簽無訛
    ，且縱上開協議書及悔過書非原告所親簽，原告亦曾為該文
    書內容之意思表示無訛。兩造間既自93年以來即感情不睦，
    被告丁○○疑原告對婚姻不忠，原告為挽回婚姻，與被告丁○○簽立何內容之協議書，乃原告之決定，自不能率以原告
    將自己全部財產給被告丁○○係違反經驗法則為由，而否認
    曾簽立系爭離婚協議書及曾為上開協議書內容之意思表示。
    是原告上開自認自未能認與事實不符，而得撤銷，依民事訴
    訟法第279條第1、3項之規定，即應認系爭離婚協議書及協
    議書為原告本人與被告丁○○親筆簽立。再者，系爭離婚協
    議書、協議書既為原告於93年2月2日、94年9月22日所書立
    ，則由系爭離婚協議書第2條：「甲乙雙方二人婚後共同投
    資事業，甲方（即原告）出名（記名）部分，甲方應於離婚
    登記后三個月內辦理移轉登記予乙方（即被告丁○○）或乙
    方指定第三人名義完畢。」，及協議書第2條：「兩人（即
    原告與被告丁○○）財產本為共有，但因甲○○有承諾，若
    有對婚姻不實時，一切財產歸元配所有。」等約定觀之，被
    告所辯原告係為履行離婚協議書及協議書內容，故於95年間
    書立系爭同意書予被告丁○○一節，即符經驗法則，此由上
    開甲○○在94年10月26日傳真資料所示，其第1點載明：悅
    萊與悅豪公司登記甲○○部分都須變更等字語，亦明原告同
    意將系爭股權讓與被告丁○○。原告上開主張，亦屬無據。
    被告上開所辯，應屬可信。又依系爭同意書之記載：「茲同
    意下列事項：一、原股東甲○○出資新台幣伍拾萬元轉讓伍
    拾萬元由新股東丁○○承受。…」，並經原告簽名於「立同
    意書人」欄，即表示原告同意將系爭出資額讓與被告丁○○
    承受，則被告丁○○受讓系爭股權自屬有據，並得將系爭出
    資額移轉於第三人即被告丙○○。原告主張系爭同意書係屬
    偽造，其並未同意將系爭股權轉讓於被告丁○○，兩造間就
    系爭出資額轉讓關係不存在云云，要非可採。自難認被告有
    何侵權行為之責任原因之事實存在。再原告將系爭股權轉讓
    被告丁○○後，已非被告悅豪公司之股東，自無盈餘分派請
    求權存在，自不得請求系爭出資額所得售之盈餘分派1,900,
    000元。是原告主張被告有侵權行為，並主張依民法第244條
    第4項之規定，請求被告連帶賠償損害，自與上開說明侵權
    行為之要件不符，即無理由。
(二)有關保險契約終止申請書部分：
    原告主張其於91年1月8日向保誠人壽投保「保誠活躍人生保
    險」保險額度548萬元、保單號碼為00000000號，系爭保險
    於94年11月間業已終止等情，業據原告提出存戶交易明細表
    為證，並有系爭保險之要保書、契約終止說明書附於有台中
    地方法院檢察署95年度偵字第26987號偵查卷宗內可憑，復
    為兩造所不爭執，固堪認為真實。又雖被告丁○○自認契約
    終止說明書上原告之簽名為其所簽等情。然被告抗辯：依上
    開離婚協議書及協議書之約定，原告確有授權被告丁○○解
    除保誠人壽之保險契約，解約金則歸被告丁○○取得，且原
    告所有玉山銀行本係原告提供予被告丁○○使用者，該帳戶
    內款項即為被告丁○○所有等情。而如前述，上開離婚協議
    書乃原告親簽，且原告亦曾為上開協議書及悔過書文書內容
    之意思表示。又依兩造於93年2月2日簽訂「離婚協議書」所
    示，其第4條約定之內容為「甲方（即原告）於英國保誠人
    壽股份有限公司之薪資歸屬乙方（即被告丁○○）所有；另
    甲方於保誠人壽投保之保險契約部份，應由甲方協同乙方辦
    理解約手續，其解約金亦歸屬乙方所有，甲方不得異議。」
    第5條約定之內容為「甲方目前以其名義開立下開之銀行帳
    戶慶豐銀行台中分行（關於甲方保誠人壽薪資帳戶）；華僑
    銀行台中分行（關於甲乙雙方二人共同投資事業帳戶）其存
    款簿和印鑑章應於本約簽訂當日交付乙方，甲方亦應協同乙
    方辦理帳戶存款金額結清點交予乙方相關適宜。」依上開協
    議書所示，其第2條及第5條約定之內容分別為「兩人財產本
    為共有，但因甲○○有承諾，若有對婚姻不實時，一切財產
    歸元配（即被告丁○○）所有」；「公司的印鑑、存摺，及
    本人慶豐、玉山、華僑的帳戶，不得私自使用，一切要告知
    丁○○。」另被告丙○○及丁○○在上開臺灣臺中地方法院
    檢察署95年度偵字第26987號偽造文書等案件96年1月3日經
    檢察官隔離訊問結果，分別陳述：「他們之前有協議保險要
    先解約：：我是證人之一，內容為保險契約是我姊姊丁○○
    幫他買的，所以離婚後保險利益全部歸丁○○。」；「但因
    我跟他是夫妻關係，這份保險是我幫他買的，也是我繳保險
    費，離婚協議書第四條約定解約金歸屬我」等語，亦有該日
    筆錄附於該卷內可佐。是被告丙○○及丁○○2人經檢察官
    隔離訊問結果，就上開保險終止情事之所述，核屬相符，自
    亦可信。亦堪認被告上開抗辯為真實。原告既授權被告丁○○辦理解除上開保誠人壽之保險契約，解約金並歸被告丁○○取得，則原告主張依民法第185條之規定，以上開保險契
    約解除後所得領取之保單價值117,304元為原告之損害，請
    求被告丙○○及丁○○負連帶賠償責任，揆諸上開說明，亦
    與侵權行為之要件不符，亦無理由。
(三)綜上所述，既難認被告有侵權行為，則原告主張被告丁○○
    與被告丙○○間就系爭出資額所為之移轉登記，依民法第87
    條之規定為無效，依民法第184條第1項、第185條、第213
    條第1項及第244條第4項之規定，請求(一)確認被告丁○○與
    原告間就悅豪公司於95年3月10日之出資額500,000元之轉讓
    法律關係不存在；(二)被告丙○○應將悅豪公司之股東名簿及
    公司登記表中，登記被告丙○○所有之悅豪公司出資額500,
    000元之股權變更登記為原告所有；(三)被告丙○○與被告悅
    豪公司應向主管機關將前項500,000股權轉讓登記塗銷，將
    該500, 000元之股權回覆變更登記為原告所有；(四)被告丁○○及丙○○應連帶給付原告2,017,304元，及暨起訴狀繕本
    送達翌日止至清償日起，按週年利率5%計算之利息，均無理
    由，均應駁回。原告之訴既經駁回，其假執行之聲請，亦失
    所依附，應併駁回之。
五、本件事證已臻明確，兩造其餘之陳述、攻擊防禦方法及舉證
    ，經審酌後核與判決結果無影響，爰不一一論述，亦附敘明
    。
六、訴訟費用負擔之依據：民事訴訟法第78條。
中    華    民    國    97    年    5     月    27    日
                  民事第二庭    法  官  陳秋月
正本係照原本作成。
如對本判決上訴，須於判決送達後20日內向本院提出上訴狀。
中    華    民    國    97    年    5     月    27    日
                                書記官  張皇清


司法院資訊處製作；財團法人民間司法改革基金會備份。
